臺灣高雄地方法院交通事件裁定　　 99年度交聲更一字第119號
原處分機關　交通部公路總局高雄區監理所
異　議　人　彭振華
上列異議人即受處分人因違反道路交通管理處罰條例案件，對於
交通部公路總局高雄區監理所民國97年1 月7 日所為之處分（原
處分案號：高監自裁字第裁80- Z00000000 號）聲明異議，經本
院於99年8 月12日以99年度交聲字第2190號裁定駁回異議，異議
人不服提起抗告，經臺灣高等法院高雄分院於99年10月29日以99
年度交抗字第374 號裁定撤銷原裁定發回更審，本院更為裁定如
下：
    主  文
原處分撤銷。
彭振華汽車駕駛人，駕駛汽車未隨身攜帶駕駛執照，處罰鍰新臺
幣陸佰元。
彭振華在高速公路超速行駛部分，不罰。
    理  由
一、原處分意旨略以：異議人即受處分人彭振華於民國93年1 月
    12日上午8 時13分許，在國道10號高速公路東向22.4公里，
    因駕駛車牌號碼XL-2110 號自小客車（下稱系爭車輛）未隨
    身攜帶駕駛執照，且在高速公路超速行駛，經國道第八警察
    隊田寮分隊員警當場舉發，爰依道路交通管理處罰條例第25
    條第1 項第3 款、第33條第1 項及違反道路交通管理事件統
    一裁罰基準及處理細則第43、44、67條之規定，裁處罰鍰新
    臺幣（下同）6600元等語。
二、聲明異議意旨略以：異議人於公路主管機關開立舉發通知單
    時，即已告知目前居住在「高雄市三民區○○○路112 號9
    樓」，自應以該址為送達地址，詎內政部警政署國道公路警
    察局未依該址送達，致異議人未及於指定應到案日期到案，
    交通部公路總局高雄區監理所因而累進裁處異議人罰鍰6600
    元；又公路主管機關當時僅以雷射槍測定，並無任何照片為
    證，即逕自舉發異議人超速，亦有違誤，爰聲明異議，請求
    撤銷原處分等語。
三、程序部分：
  (一)本件聲明異議未逾異議期間：
  1.按受處分人，不服第8 條主管機關所為之處罰，得於接到裁
    決書之翌日起20日內，向管轄地方法院聲明異議，道路交通
    管理處罰條例第87條第1 項定有明文。復按行為人有道路交
    通管理處罰條例之情形者，應填製舉發違反道路交通管理事
    件通知單（下稱舉發單），並於被通知人欄予以勾記，當場
    舉發者，其通知聯應填記駕駛人或行為人姓名、性別、出生
    年月日、地址、身分證統一編號及車主姓名、地址、車牌號
    碼、車輛種類；舉發違反道路交通管理事件後，舉發單位應
    於舉發當日或翌日午前，將該舉發違反道路交通管理事件有
    關文書或電腦資料連同有暫代保管物件者之物件送由該管機
    關，於舉發之日起4 日內移送處罰機關；處罰機關收到舉發
    違反道路交通管理事件有關文書等物件後，應設簿或輸入電
    腦登記；其以電腦傳輸違反道路交通管理事件資料者，應核
    對代保管物件之註記，與收到之附件相符後，再按順序放置
    ，違反道路交通管理事件統一裁罰基準及處理細則第11條第
    1 項第1 款前段、第28條第1 項、第31條亦有規範。由此可
    見，違反道路交通管理事件之行為人遭員警當場舉發後，舉
    發單上應記載行為人之年籍及地址等資料，再由舉發單位將
    載有行為人相關資料之舉發單移送處罰機關，處罰機關收到
    舉發單後，則應設簿或輸入電腦登記。
  2.查原處分機關將其所作成之高監自裁字第裁80-Z00000000號
    違反道路交通管理事件裁決書，依異議人戶籍地「高雄市○
    ○區○○街145 巷2 之3 號」為送達，因未獲會晤本人或其
    同居人，於97年1 月10日寄存於鳳山第14支局，嗣異議人於
    99年7 月14日始向本院聲明異議等情，有交通部公路總局高
    雄區監理所送達證書、聲明異議狀及異議人個人基本資料查
    詢結果各1 份附卷可稽（見院一卷第3 、8 頁、院三卷第37
    頁），依上開說明，異議人之聲明異議應已逾20日之法定異
    議期間。惟觀諸內政部警政署國道公路警察局公警局交字第
    Z00000000 號舉發單1 紙（見院一卷第14頁），其上已明載
    異議人之住址為「高雄市○○○路112 號9 樓」，且該載有
    異議人居所地之舉發單，依上開說明，應由舉發單位將之移
    送處罰機關設簿或輸入電腦登記。是以，原處分機關既可知
    悉異議人遭舉發時係居住在上開居所地，竟未依該居所地為
    送達，致異議人無從知悉裁決書之內容，並遵期向法院聲明
    異議，自有違行政機關應告知受處分人處分內容及教示期間
    之正當法律程序原則，當不得將因此逾越異議期間之不利益
    歸諸於異議人，而應認原處分機關所為之裁決因未合法送達
    於異議人，致異議期間無從起算，故異議人向本院聲明異議
    ，應屬合法。
  (二)本件違規事件尚未罹於時效：
  1.按行政罰之裁處權，因3 年期間之經過而消滅；前項期間，
    自違反行政法上義務之行為終了時起算，但行為之結果發生
    在後者，自該結果發生時起算，行政罰法第27條第1 項、第
    2 項規定甚明。又行政罰法施行前違反行政法上義務之行為
    應受處罰而未經裁處，於本法施行後裁處者，除第15條、第
    16 條 、第18條第2 項、第20條及第22條規定外，均適用之
    ；前項行政罰之裁處權時效，自本法施行之日起算；而本法
    自公布後1 年施行，亦為行政罰法第45條第1 項、第2 項、
    第46條所明定。
  2.查本件異議人「駕駛車輛未隨身攜帶駕駛執照」及「在高速
    公路超速行駛」之時間為93年1 月12日，原處分機關裁決之
    時間則係97年1 月7 日，有交通部公路總局高雄區監理所高
    監自裁字第裁80-Z00000000號違反道路交通管理事件裁決書
    1 份在卷可參（見院三卷第5 頁），足見原處分機關係在行
    政罰法94年2 月5 日公布，自95年2 月5 日起施行後裁處，
    依上開行政罰法之規定，原處分機關之裁處權應自95年2 月
    5 日起算3 年之時效期間，即迄98年2 月4 日時效始屬完成
    。據此，原處分機關於97年1 月7 日對異議人裁處罰鍰，自
    未逾時效期間，合先敘明。
  3.臺灣高等法院暨所屬法院97年度法律座談會刑事類提案第38
    號之研討結果固參考道路交通管理處罰條例第90條之立法理
    由，認為該條關於行政機關所為不得逾3 個月之期間限制，
    非僅限於「舉發」，亦應及於原處分機關之「裁決」，始符
    合時效制度之意旨（見院三卷第20至21頁）。然參諸86年1
    月22日修正公布，同年3 月1 日起施行之道路交通管理處罰
    條例第90條規定：「違反本條例之行為，自行為成立之日起
    ；行為有連續或繼續之狀態者，自行為終了之日起，逾3 個
    月不得舉發。但汽車肇事致人受傷或死亡案件，因肇事責任
    不明，已送鑑定者，其期間自鑑定終結之日起算（第1 項）
    。前項案件自確定之日起逾3 年未執行者，免予執行（第2
    項）。」；嗣該條於90年1 月17日修正刪除第2 項之規定（
    即現行條文），同條第1 項則未修正，並自90年6 月1 日起
    施行（見院三卷第23至27頁）。由此可見，現行道路交通管
    理處罰條例第90條已明定3 個月期間之規定係針對「舉發」
    ，該條文於86年3 月1 日修正施行之立法理由並明載：「因
    道路交通管理處罰條例對於違反本條例行為之舉發與處罰之
    執行，未有期限之規定，就社會秩序之安定，有欠妥適。是
    以，增列違反本條例行為之舉發與處罰執行期限。」（見院
    三卷第25頁），對照前開86年3 月1 日修正施行之道路交通
    管理處罰條例第90條第1 項、第2 項條文，足見立法理由所
    指應設期限之規定，係指該條文第1 項、第2 項之「舉發」
    與「處罰之執行」，不包括主管機關之「裁決」。其後該條
    文於90年6 月1 日修正施行，刪除第2 項之規定，立法理由
    並記載「本條之修正目的在促使受處分人得提早確定其可取
    得法律救濟之地位，並亦在督促處罰單位提升其行政效率。
    」（見院三卷第25頁），亦未表示主管機關之裁決同有適用
    。是以，依文義解釋及歷史解釋，均可知道路交通管理處罰
    條例第90條係單純針對「舉發」所為之期間限制，自無擴張
    適用於原處分機關「裁決」之餘地。
  4.又上開研討結果指出，縱認道路交通管理處罰條例第90條並
    非裁罰時效之規定，惟關於國家刑罰、行政罰，刑法、社會
    秩序維護法均有追訴權時效之規定，依舉重以明輕之法理，
    對於惡性更低之交通秩序罰，自無放任而永久追訴處罰之理
    ，應類推適用交通違規案件行為時性質較為相近之社會秩序
    維護法，認原處分機關之裁處權受2 個月期間之限制，無適
    用95年2 月5 日施行之行政罰法之餘地等語（見院三卷第20
    至21頁）。然於行政罰法制定前，學界固有行政罰時效應類
    推適用民法或其他行政法規定之討論，惟行政罰法業於94年
    2 月5 日公布，自95年2 月5 日起施行，立法者並考量在行
    政罰法施行前，無時效之相關規定，特於行政罰法第45條就
    過渡期間如何適用加以明定，司法者對於立法者明顯可辨之
    意旨，自應予以尊重。況上開行政罰法第45條之規定，非使
    行政罰法施行前未經裁處之違反行政法上義務行為，排除行
    政罰法之適用，僅係時效起算時點自行政罰法施行之日起算
    ，當無使人民永久受追訴處罰之虞，自無庸類推適用社會秩
    序維護法之必要。
  5.是以，本院依道路交通管理處罰條例第90條之文義解釋、歷
    史解釋，以及行政罰法之規定，未予適用上開座談會研討結
    果。至道路交通管理事件統一裁罰基準及處理細則第44條第
    1 項規定，「違反道路交通管理事件行為人，未依規定自動
    繳納罰鍰，或未依規定到案聽候裁決，處罰機關應依基準表
    於通知單送達且逾越應到案期限60日之3 個月內，逕行裁決
    之。」，乃交通部會同內政部依道路交通管理處罰條例第92
    條第4 項所訂定有關裁量基準之行政規則（參行政程序法第
    159 條第2 項第2 款），惟因上開規定並未規定違反之法律
    效果，故解釋上該規定僅係訓示性規定，端在促使主管機關
    儘速處理，以免積案眾多，無法達成交通管理之目的，自不
    因原處分機關逾越上開期限之規定，而生時效完成之效果，
    併予指明。
四、新舊法比較部分：
    按行為後法律或自治條例有變更者，適用行政機關最初裁處
    時之法律或自治條例。但裁處前之法律或自治條例有利於受
    處罰者，適用最有利於受處罰者之規定，行政罰法第5 條定
    有明文。查異議人行為後，道路交通管理處罰條例第25條第
    3 款、第33條第1 項於94年12月28日修正，自95年7 月1 日
    起施行（即裁處時之規定），茲分別比較上開修正前後之規
    定如下：
  (一)修正前之道路交通管理處罰條例第25條第3 款（90年1 月17
    日修正，自同年6 月1 日起施行）規定，「汽車駕駛人，有
    駕駛『車輛』未隨身攜帶駕駛執照情形者，處300 元以上
    600 元以下罰鍰，並責令補辦登記、補照、換照或禁止駕駛
    。」，修正後之道路交通管理處罰條例第25條第3 款則規定
    ，「汽車駕駛人，有駕駛『汽車』未隨身攜帶駕駛執照情形
    者，處300 元以上600 元以下罰鍰，並責令補辦登記、補照
    、換照或禁止駕駛」，經比較修正前後之規定，修正後之規
    定排除以人力、獸力行駛之車輛之適用（道路交通管理處罰
    條例第3 條第8 款參照），足見修正後之規定縮小處罰之範
    圍，對異議人較為有利，依上開從新從輕之規定，應適用原
    處分機關裁處時之規定，並一體適用裁處時之違反道路交通
    管理事件統一裁罰基準表。
  (二)又修正前之道路交通管理處罰條例第33條第1 項（91年7 月
    3 日修正，同年9 月1 日起施行）規定，「汽車行駛於高速
    公路或設站管制之道路，而不遵管制之規定者，處汽車駕駛
    人3000元以上6000元以下罰鍰」，修正後之道路交通管理處
    罰條例第33條第1 項第1 款則規定，「汽車行駛於高速公路
    、快速公路或設站管制之道路，不遵使用限制、禁止、行車
    管制及管理事項之管制規則而有行車速度超過規定之最高速
    限或低於規定之最低速限行為者，處汽車駕駛人3000元以上
    6000元以下罰鍰。」，經比較修正前後之規定，均規定超速
    之行為處汽車駕駛人3000元以上6000元以下罰鍰，是修正前
    之規定對異議人並未較為有利，依上開規定，自應適用原處
    分機關裁處時之規定，並一體適用裁處時之違反道路交通管
    理事件統一裁罰基準表。
五、實體部分：
  (一)未隨身攜帶駕駛執照部分：
  1.按汽車駕駛人，有駕駛汽車未隨身攜帶駕駛執照情形者，處
    300 元以上600 元以下罰鍰，並責令補辦登記、補照、換照
    或禁止駕駛；違反第25條第3 款規定，逾越應到案期限60日
    以上，繳納罰鍰或逕行裁決處罰者，處罰鍰600 元，道路交
    通管理處罰條例第25條第3 款、裁處時之違反道路交通管理
    事件統一裁罰基準表（96年10月31日修正，自同年11月1 日
    起施行）分別定有明文。
  2.查異議人有於93年1 月12日上午8 時13分許，在國道10號高
    速公路東向22.4公里處，因駕駛系爭車輛未隨身攜帶駕駛執
    照，遭國道第八警察隊田寮分隊當場舉發，嗣於97年1 月7
    日經交通部公路總局高雄區監理所以異議人逾越應到案期限
    60日以上，逕行裁決處罰鍰600 元之事實，有內政部警政署
    國道公路警察局公警局交字第Z00000000 號舉發單、交通部
    公路總局高雄區監理所高監自裁字第裁80-Z00000000號違反
    道路交通管理事件裁決書及交通部公路總局高雄區監理所99
    年8 月3 日高監自字第0990052011號函各1 紙在卷可憑（見
    院一卷第7 、13至14頁），並為異議人所不爭執，此部分事
    實堪以認定。
  3.再按行為人有道路交通管理處罰條例之情形者，應填製舉發
    單，並於被通知人欄予以勾記，當場舉發者，被查獲之駕駛
    人或行為人為受處分人時，應於填記通知單後將通知聯交付
    該駕駛人或行為人簽名或蓋章收受之，違反道路交通管理事
    件統一裁罰基準及處理細則第11條第1 項第1 款後段規定甚
    明。本件異議人於93年1 月12日經公路主管機關當場舉發，
    已如前述，異議人並在舉發上收受通知聯者簽章欄簽名，表
    示知悉舉發單之內容且予以收受，亦有該舉發單移送聯在卷
    足憑（見院一卷第14頁），則依上開說明，應認異議人業於
    93年1 月12日合法收受該舉發單通知聯，舉發單位自無庸再
    行送達舉發單予異議人。又觀諸上開舉發單之內容，其上清
    楚記載異議人應到案日期為93年1 月27日，異議人既已收受
    上開舉發單，對此自知之甚稔，竟逾越應到案期限60日以上
    ，經原處分機關逕行裁決處罰，依上開裁處時之違反道路交
    通管理事件統一裁罰基準表，自應裁處異議人罰鍰600 元，
    原處分機關據此裁處異議人罰鍰600 元，經核並無違誤。異
    議人辯稱填載舉發單時已告知居所地，舉發單位未依居所地
    為送達，致罰鍰累進處罰，顯有違誤云云，尚難憑取。
  (二)超速行駛部分：
  1.次按汽車行駛於高速公路、快速公路或設站管制之道路，不
    遵使用限制、禁止、行車管制及管理事項之管制規則而有行
    車速度超過規定之最高速限或低於規定之最低速限行為者，
    處汽車駕駛人3000元以上6000元以下罰鍰，並記違規點數1
    點，道路交通管理處罰條例第33條第1 項第1 款、第63條第
    1 項第1 款分別定有明文。復按小型車行駛高、快速公路行
    車速度超過規定之最高速限未滿20公里，逾越應到案期限60
    日以上，繳納罰鍰或逕行裁決處罰者，處罰鍰4500元，裁處
    時之違反道路交通管理事件統一裁罰基準表（96年10月31日
    修正，自同年11月1 日起施行）亦有規範。
  2.第按法院受理交通事件，準用刑事訴訟法之規定，道路交通
    管理處罰條例第89條前段定有明文。又犯罪事實應依證據認
    定之，無證據不得認定犯罪事實，並為刑事訴訟法第154 條
    第2 項所明定。而認定犯罪事實所憑之證據，雖不以直接證
    據為限，間接證據亦包括在內；然無論直接或間接證據，其
    為訴訟上之證明，須於通常一般之人均不致於有所懷疑，而
    得確信其為真實之程度者，始得據之為有罪之認定，倘其證
    明尚未達到此一程度，而有合理性懷疑之存在時，即應由法
    院諭知被告無罪之判決，復有最高法院76年台上字第4986號
    判例可資參照。從而，法院於審理行為人違反道路交通管理
    處罰條例案件時，如調查證據之結果不足使法院確信行為人
    有為原處分所指之事實，即應撤銷原處分而諭知不罰。
  3.查異議人有於93年1 月12日上午8 時13分許，在國道10號高
    速公路東向22.4公里處，「經雷射槍測定行速105 公里，限
    速90公里，超速15公里」，遭國道第八警察隊田寮分隊當場
    舉發，嗣於97年1 月7 日經交通部公路總局高雄區監理所以
    異議人逾越應到案期限60日以上，逕行裁決處罰鍰6000元之
    事實，有內政部警政署國道公路警察局公警局交字第Z00000
    000 號舉發單、交通部公路總局高雄區監理所高監自裁字第
    裁80-Z00000000號違反道路交通管理事件裁決書及交通部公
    路總局高雄區監理所99年8 月3 日高監自字第0990052011號
    函各1 紙在卷可憑（見院一卷第7 、13至14頁），且為異議
    人所是認，此部分事實亦堪認定。
  4.而觀諸原處分機關就本件聲明異議案件移送本院之相關證物
    ，僅有上開舉發單、原處分機關所為之裁決書及裁決書送達
    證書各1 份（見院一卷第2 、6 、7 頁），經本院函請內政
    部警政國道公路警察局第五警察隊提供本件舉發案件之採證
    照片及相關資料，該隊並函覆：「上述違規相關資料、簿冊
    、採證底片保存已屆滿1 年，本隊已辦理銷毀，無法提供相
    關資料。」；經詢問高雄區監理所，該所亦答覆因該案為當
    場舉發，故並無照片，縱有照片，亦應向舉發單位（即國道
    公路警察局第五警察隊）索取，有該隊100 年3 月9 日公警
    五交字第1000501315號函1 份、本院辦理刑事案件電話紀錄
    查詢表各1 份在卷可佐（見院三卷第9 、10頁），足見本件
    原處分機關憑以認定異議人超速，進而裁處異議人罰鍰6000
    元之證據僅有舉發單1 紙，並無經雷射測速儀測得之超速照
    片或其他任何證據佐證，是本件既乏積極證據足認異議人確
    有於上開時、地駕駛系爭車輛行駛於高速公路，不遵速限限
    制而有行車速度超過規定之最高速限未滿20公里之違規情事
    ，依上開說明，自應對異議人為有利之認定。故異議人辯稱
    公路主管機關僅以雷射槍測定，無從證明異議人有超速之情
    ，尚非無據。
  (三)綜上所述，異議人確有未隨身攜帶駕駛執照，且逾越應到案
    期限60日以上，經原處分機關逕行裁罰之情事，原處分機關
    據此裁處異議人罰鍰600 元，核無違誤；惟本件並無積極證
    據足資證明異議人有在高速公路超速行駛之違規情形，原處
    分機關不察，遽對異議人裁處罰鍰6000元，則難認允當。然
    因原處分機關就異議人「未隨身攜帶駕駛執照」及「在高速
    公路超速行駛」之違規事實合併裁處異議人罰鍰6000元，是
    異議人就未隨身攜帶駕駛執照部分之異議雖無理由，仍應由
    本院將原處分全部撤銷，分別諭知如主文第2 、3 項所示，
    以資適法。
六、據上論斷，應依道路交通事件處理辦法第19條前段，裁定如
    主文。
中    華    民    國  100     年    7     月    4     日
                      交通法庭  法  官  吳佳樺
以上正本證明與原本無異。
如不服本裁定，應於收受送達後5 日內向本院提出抗告狀。
中    華    民    國  100     年    7     月    4     日
                                書記官  陳恩慈